臺灣高等法院民事判決
109年度重上字第629號
上  訴  人  徐洛妍  

兼  法  定
代  理  人  林美琪  
共      同
訴訟代理人  吳秀娥律師
被  上訴人  徐陳含笑

訴訟代理人  黃仕翰律師
複  代理人  游弘誠律師
訴訟代理人  蘇庭萱律師
            陳俊翔律師
上  一  人
複  代理人  張家和律師
上列當事人間請求不動產所有權移轉登記事件，上訴人對於中華
民國109年6月18日臺灣臺北地方法院108年度訴字第5652號第一
審判決提起上訴，本院於110年8月4日言詞辯論終結，判決如下
：
    主      文
原判決廢棄。
被上訴人在第一審之訴駁回。
第一、二審訴訟費用，由被上訴人負擔。
    事實及理由
一、被上訴人主張：伊以配偶徐煥灶名義出資於民國66年12月24
    日向訴外人任黃淑英購買如附表所示不動產（下稱系爭不動
    產），嗣與伊子徐章豪合意將系爭不動產借名登記在其名下
    ，因考量節稅，先由伊於91年5月21日將系爭不動產所有權
    移轉登記與訴外人江青穎名下，再由江青穎於92年4月3日將
    系爭不動產所有權移轉登記與徐章豪。系爭不動產自始至今
    均由伊管理使用，所有權狀由伊保管，且水電、瓦斯、稅捐
    等相關規費均由伊繳納，徐章豪僅擔任出名登記人。徐章豪
    於107年10月22日死亡，系爭不動產借名登記契約應類推適
    用民法第550條規定而消滅，上訴人明知上開事實，仍逕將
    系爭不動產辦理繼承登記為其所有，上訴人雖稱徐章豪有繳
    納房屋貸款，惟未提出相關證明，且依徐章豪之勞工保險投
    保明細，可知其無資力購買系爭不動產，足證徐章豪僅為系
    爭不動產之出名登記人。爰依民法第541條第2項、第179條
    、第767條第1項前段規定，提起本件訴訟等語，聲明：上訴
    人應將系爭不動產所有權移轉登記與被上訴人。原審為被上
    訴人勝訴之判決，上訴人不服，提起上訴。被上訴人之答辯
    聲明：上訴駁回。
二、上訴人則以：徐章豪於92年間購買系爭不動產，向中小企業
    銀行貸款新臺幣（下同）450萬元，按月繳納房屋貸款，徐
    章豪遺言指明系爭不動產欲留給徐洛妍，其死亡後，林美琪
    仍繼續繳納房屋貸款至被上訴人提起本件訴訟為止；徐章豪
    自88年2月25日起任職成裕工業有限公司擔任業務主任，月
    薪達5萬元，非無資力之人，且其前於市場從事販賣光碟及
    賣爆玉米花生意，皆為現金交易，故無法單由繳納勞保資料
    窺探徐章豪之實際收入，況林美琪於100年與徐章豪結婚後
    ，夫妻同心協力收入豐厚，此有歷年報稅資料可證。依被上
    訴人女兒徐佩軒所作之記帳明細，係逐筆記錄水電費用等，
    按月向徐章豪收取款項，水電費亦曾由徐章豪帳戶扣款，徐
    章豪臨終前亦交代林美琪需將水電帳戶轉至林美琪銀行帳戶
    扣款，故其死亡後轉由林美琪帳戶扣款，可見系爭不動產之
    水費電費、電信費之實際支付人為徐章豪，其為系爭不動產
    之所有人，故伊等得依法繼承為所有人。被上訴人年邁原無
    工作能力，並曾遭詐騙集團詐騙成為詐欺幫助犯，財務狀況
    不佳，所稱借名登記之事又未舉證，顯不足取等語，資為抗
    辯。上訴聲明：㈠原判決廢棄。㈡被上訴人在第一審之訴駁回
    。
三、查系爭不動產為被上訴人向任黃淑英購入，於67年1月24日
    登記為所有權人，嗣91年5月21日因買賣移轉登記為江青穎
    所有，於92年4月3日因買賣移轉登記為徐章豪所有，徐章豪
    於107年12月22日死亡，上訴人於108年4月17日繼承登記為
    所有權人等情，有不動產買賣契約書、臺北市松山地政事務
    所109年4月1日函送系爭不動產登記謄本、異動索引表等可
    參（見原審卷第33至37、47至51、53至57、133至149、195
    至199頁），且為兩造所不爭（見原審卷第226頁、本院卷一
    第382頁），堪信為真。
四、被上訴人主張系爭不動產為伊所有，係借名登記在徐章豪名
    下，因徐章豪死亡，借名登記關係終止，雖上訴人因繼承登
    記取得所有權，仍應移轉所有權登記與伊；為上訴人所否認
    ，並以前詞置辯。經查：
  ㈠所謂借名登記，乃當事人約定一方將自己之財產以他方名義
    登記，而仍由自己使用、收益、處分，他方允就該財產為出
    名登記之契約。不動產物權經登記者，推定登記權利人適法
    有此權利，為民法第759條之1第1項所明定。又不動產所有
    權登記名義人，通常即為所有人，乃社會之通念，在訴訟上
    主張不動產所有權登記名義人非實際所有人而屬借名登記者
    ，應就其與出名人於何時、何地、以何方式為借名之要約、
    承諾，及意思表示之合致等攸關借名登記契約成立要件之事
    實，負舉證之責。本件被上訴人主張系爭不動產為伊所有，
    係借名登記在徐章豪名下，自應就其與徐章豪有借名登記之
    事實內容等，負舉證責任。
　㈡被上訴人主張系爭不動產為伊所有一事，係以系爭不動產至
    今均由其管理使用，所有權狀亦由其保管，水電、瓦斯、稅
    捐等相關費用均由其繳納，並提出系爭不動產所有權狀、不
    動產移轉相關規費、地價稅及水電費、電話費、瓦斯費等繳
    款證明為據（見原審卷第59至81、243至247頁）。然：
  ⑴不動產所有權登記名義人即為所有權人，此為社會之通念，
    若實際所有人自己不擔任登記名義人，另找他人擔任登記名
    義人，必有其借名登記之原因。被上訴人稱當時因稅賦考量
    ，伊先將系爭不動產所有權移轉登記與江青穎，再由江青穎
    移轉與徐章豪云云，惟被上訴人就何等稅賦考量須將系爭不
    動產所有權借名登記在徐章豪名下，並未具體說明，且衡以
    一般社會常情，父母為避免直接贈與財產與子女所課之贈與
    稅賦較重，始會先將不動產所有權以交易方式移轉登記與第
    三人，再以交易方式移轉登記與自己之子女，縱認移轉登記
    與第三人係借名登記，但再移轉登記與自己之子女，顯非借
    名登記，故被上訴人主張因稅賦考量而將系爭不動產借名登
    記在徐章豪名下云云，顯不足採。
  ⑵證人即系爭不動產之前所有人江青穎及承辦代書林綿長於本
    院證稱「…（提示原審卷第53-57頁，這份買賣契約書上面蓋
    有你的名字，是否記得？）證人林綿長：我忘記了，我現在
    腦筋是空的。徐陳含笑的女兒有拿契約書的影本到我家給我
    看，但是我已經沒有記憶，我不知道。（徐陳含笑的女兒什
    麼時候去找你？）證人林綿長：上次開庭之前有拿給我看。
    （這個契約書是不是你擬定的？）證人林綿長：我實在忘記
    了，沒有概念。（上面為什麼會寫江青穎是賣主？）證人林
    綿長：這個我忘記了，這個你要問江小姐。（證人江青穎是
    否有在林綿長的事務所工作過？）證人江青穎：是的。（這
    份契約書有沒有看過？）證人江青穎：我沒有看過，那時候
    我是負責六條通的業務。（徐陳含笑你是否認識？）證人林
    綿長：搖頭。我實在忘記了。（本件不動產的設定是否你辦
    的？）證人林綿長：我忘記了，時間過了那麼久，我都沒有
    記憶了。（契約書上面的字是否你寫的？）證人林綿長：看
    起來不大像我寫的。（這是誰的字？）證人江青穎：不曉得
    ，不是我的，上次看過了，一看就知道。（提示原審卷第67
    頁，臺北市稅捐處國宅處買賣當事人土地房屋有關買主、賣
    主等資料，這上面的筆跡是誰寫的？）證人江青穎：不是我
    寫的。都不是我寫的。（請求再閱覽一次，後答稱都不是。
    ）證人林綿長：這不是我寫的。百分之百不是我的字。（本
    件房屋座落於臺北市○○路○段○○○巷○弄○號四樓，這個房屋你
    有沒有經手？）證人林綿長：沒有，我不知道…」（見本院
    卷第188至190頁），就辦理系爭不動產移轉登記事項，證人
    稱已無記憶或不知情，無從為被上訴人有利之認定。而被上
    訴人亦稱：「…（提示原審卷第47-51頁，這份不動產買賣契
    約書，是否你簽名的？）是的，我簽的（台語）。（這份不
    動產契約書是91年3月20日簽的契約，是在那個地點簽約？
    ）忘記了。（這份契約的買方是江青穎，有沒有看過本人？
    ）我沒有看過這個人。我沒有看過她。（提示原審卷第53-5
    7頁，第二份不動產契約，是徐章豪與江青穎的契約，有沒
    有看過？）已經很久了，我記不得了。（是否知道這個房子
    買賣的事情？這間座落於臺北市○○路○段000巷0弄0號4樓買
    賣的事情，是否知道？）我不知道…」（見本院卷二144頁）
    ，衡以常情，不動產買賣或借名登記為重大事項，被上訴人
    竟稱未曾見過江青穎，不記得江青穎與徐章豪簽訂契約之事
    ，亦不知系爭不動產買賣之事等，顯然就其所稱系爭不動產
    係借名登記在徐章豪名下一事，無從為其有利之認定。
  ⑶證人即被上訴人子女徐珮軒、徐章華固證稱：「…原告（即被
    上訴人）是我母親，原告購買系爭不動產來源是爸爸徐煥灶
    的薪水及標會所得，家人開過家庭會議決定原告要將系爭不
    動產借名登記給徐章豪，因為徐章華已婚、我有卡債問題，
    所以借名登記對象選擇徐章豪。江青穎為原告借名登記與徐
    章豪過渡時期的出名人，因為當時代書說稅很重，若直接過
    戶給徐章豪，會明顯看出是贈與，代書說為了節稅，先過戶
    給沒有血緣關係的人，再過戶給徐章豪稅會比較輕。92年以
    前徐章豪工作薪水都很低，不到兩萬元。自92年4月3日後，
    系爭不動產相關費用如電話費、瓦斯費、電費、水費、稅賦
    等均由證人徐珮軒處理，原告、徐煥灶負擔。系爭不動產原
    告最早是要過給三個小孩，但是過給三個小孩要處分會很麻
    煩，所以用一個小孩就好，當時原告擔心將來遺產稅很重，
    所以預作規劃。徐章豪自系爭不動產移轉登記日92年4月3日
    後沒有住在那邊，一直到102左右才有住，因為103年3月時
    徐章豪開始做保全，做保全前1年回臺北…」（見原審卷第25
    6至262頁），依證人徐珮軒、徐章華所述，僅知不動產所有
    權直接移轉登記與徐章豪會被看出是贈與，要課較重的稅，
    故先過戶與第三人江青穎，之後再移轉登記與徐章豪，避免
    被課徵贈與稅，可見將系爭不動產所有權移轉登記
　　與徐章豪，確為辦理過戶之最終目的。至於其2人敘及是借
    名登記與徐章豪云云，因與其等所述避免贈與稅之原因不符
    ，且其2人為被上訴人之子女，就系爭不動產之歸屬，亦屬
    潛在之利害關係人（即系爭不動產如為被上訴人所有，其等
    將來有繼承權），尚難期待其等就此可為無偏頗之證述，故
    非可採。
　⑷上訴人稱徐章豪於92年間購買系爭不動產，向中小企業銀行
    貸款共445萬元，徐章豪按月繳納房屋貸款，系爭不動產之
    水電費用，亦由徐章豪帳戶扣款，徐章豪臨終前交代林美琪
    繼續繳納房屋貸款及水電費用，故徐章豪死亡後，由林美琪
    銀行帳戶扣款等，有徐章豪遺言光碟及譯文、臺灣中小企業
    銀行利息收據、徐章豪、林美琪之華南銀行基隆港分行帳戶
    交易明細、林美琪與徐佩軒Line對話記錄內容及家用、房貸
    等帳務明細為證（見本院卷一第81至89、101至107、137至1
    51、153至161、163至227頁）。而依臺灣中小企業銀行函覆
    本院有關徐章豪以系爭不動產貸款之相關資料顯示，徐章豪
    於92年6月貸款250萬元、94年6月貸款120萬元、97年1月貸
    款75萬元，有該銀行營業部109年12月1日函附貸款相關資料
    及繳款明細可參（見本院卷一第399至401、403至413、416
    至425頁、461至517頁），依貸款契約書所載，均由徐章豪
    單獨辦理，款項亦由其領用，而徐章豪及林美琪之華南銀行
    基隆港口分行存摺內頁，自107年4月至109年8月有水費、電
    費、電話費等之扣款記錄，被上訴人女兒徐佩軒所作記帳明
    細，逐筆紀錄水電等費用，按月向徐章豪收取款項（見本院
    卷一第163至227頁），可見徐章豪確為系爭不動產之所有人
    ，始會由其辦理貸款與還款，及支付水費電費與電信費用甚
    明。
　⑸被上訴人稱徐章豪之華南銀行存摺內所示資金，為徐煥灶於1
    06年6月13日以現金存入48萬元、106年11月27日由中信銀行
    匯入36萬8,000元、107年1月10日由郵局匯入50萬元、107年
    9月25日由郵局匯入35萬元，故系爭不動產相關之貸款、水
    費、電費及電信費用等，為被上訴人及其配偶徐煥灶負擔等
    語，有徐章豪華南銀行存摺及內頁、徐煥灶郵局存摺及內頁
    、徐煥灶中信銀行存摺及內頁等為據（見本院卷一第343至3
    58頁），然經調取徐章豪之華南銀行基隆港口分行帳戶客戶
    資料查詢、徐章豪於華南永昌綜合證券股份有限公司公誠分
    公司之所有往來交易資料（見本院卷二第9至23、25至40頁
    ），上開徐煥灶匯入徐章豪帳戶之款項，並非繳納房屋貸款
    之用，被上訴人亦不否認上開徐章豪之2個帳戶係徐章豪使
    用做為買賣股票之帳戶，是徐煥灶提供資金做為買賣股票等
    語（見本院卷二第44頁），可見被上訴人稱有提供資金予徐
    章豪繳納房貸及水電費云云，難認屬實。至於被上訴人提出
    之102年1月至9月、106年5月至7月、12月之水電費扣款明細
    （見原審卷第73至77頁），係被上訴人之夫徐煥灶之銀行帳
    戶之交易明細，被上訴人稱徐煥灶亦居住系爭不動產，則其
    有時幫忙繳納水電費，亦屬人之常情，另被上訴人提出之系
    爭不動產96年、98年、100年、105年地價稅繳款書，僅得知
    繳款義務人為徐章豪（同上卷第79、81頁），92年土地增值
    稅免稅證明書、92年契約證明書，亦僅能證明納稅義務人為
    江青穎、徐章豪（同上卷第65至71頁），均不能證明為被上
    訴人所繳納，更不能以此證明被上訴人為系爭不動產之所有
    人，至於被上訴人稱伊及其夫徐煥灶未曾搬離系爭不動產及
    持有所有權與買賣契約書，只能證明有居住及持有權狀等之
    事實，無從據此即認其為系爭不動產之所有權人。並可因此
    證明其與徐章豪間存有借名登記法律關係之存在。
五、綜上所述，被上訴人所提事證，不足證明系爭不動產為其所
    有，系爭不動產所有權係借名登記在徐章豪名下之事實。從
    而，被上訴人依民法第541條第2項、第179條、第767條第1
    項前段規定，請求上訴人將系爭不動產所有權移轉登記與被
    上訴人，為無理由，應予駁回。原審為上訴人敗訴之判決，
    尚有未洽，上訴意旨指摘原判決不當，求予廢棄改判，為有
    理由，爰由本院予以廢棄，並改判如主文第2項所示。
六、本件事證已臻明確，兩造其餘之攻擊或防禦方法及所用之證
    據，經本院斟酌後，認為均不足以影響本判決之結果，爰不
    逐一論列，附此敘明。
七、據上論結，本件上訴為有理由，依民事訴訟法第450條、第7
    8條，判決如主文。
中　　華　　民　　國　　110 　年　　8 　　月　　25　　日
                  民事第十九庭  
                      審判長法  官  魏麗娟
                            法  官  陳慧萍
                            法  官  潘進柳

附表
編號    土     地     坐     落    面    積 權利範圍  縣  市 鄉鎮市區 段  名 地 號 平方公尺  1 臺北市 松山區 延吉街一小段 416 102 4分之1 2    416-1 12 4分之1 

編  號 建  號 建物坐落 建物門牌 建物面積（平方公尺）  權利範圍     樓層面積合計 附屬建物 用途及面積  1 650 臺北市○○區○○段○○段000○00000號 臺北市○○區○○路0段000巷0弄0號4樓 第4層：73.56 合計：73.56 陽台：10.84 全部 

正本係照原本作成。
如不服本判決，應於收受送達後20日內向本院提出上訴書狀，其
未表明上訴理由者，應於提出上訴後20日內向本院補提理由書狀
（均須按他造當事人之人數附繕本）上訴時應提出委任律師或具
有律師資格之人之委任狀；委任有律師資格者，另應附具律師資
格證書及釋明委任人與受任人有民事訴訟法第466 條之1第1項但
書或第2項所定關係之釋明文書影本。如委任律師提起上訴者，
應一併繳納上訴審裁判費。
中　　華　　民　　國　　110 　年　　8 　　月　　26　　日

　　　　　　　　　　　　　  書記官  廖婷璇